【裁判字號】    99,訴,38
【裁判日期】    990519
【裁判案由】    給付使用土地補償金
【裁判全文】
臺灣高雄地方法院民事判決                99年度訴字第38號
原      告  高雄市政府
法定代理人  甲○
訴訟代理人  吳榮昌律師
複  代理人  陳清朗律師
            張珮瑩
            乙○○
被      告  丙○○
上列當事人間請求給付使用土地補償金事件，經本院於民國99年
5 月5 日言詞辯論終結，判決如下：
    主      文
被告應給付原告新臺幣參拾陸萬貳仟肆佰肆拾柒元，及自民國九
十八年十月十日起至清償日止，按週年利率百分之五計算之利息
。
原告其餘之訴駁回。
訴訟費用由被告負擔二分之一，餘由原告負擔。
本判決關於原告勝訴部分得假執行。但被告如以新臺幣參拾陸萬
貳仟肆佰肆拾柒元為原告供擔保後免為假執行。
原告其餘假執行之聲請駁回。
    事實及理由
一、按訴狀送達後，原告不得將原訴變更或追加他訴，但請求之
    基礎事實同一及擴張或減縮應受判決事項之聲明者，不在此
    限，民事訴訟法第255 條第1 項第2 款、第3 款定有明文。
    本件原告原起訴以被告自民國80年1 月1 日起至97年12月31
    日止無權占用其管有如下所述之系爭土地，因而請求其給付
    新臺幣（下同）1,241,520 及法定遲延利息。嗣於98年12月
    15日以書狀追加請求被告應返還98年1 月1 日起至98年6 月
    30日止相當於租金之利益，又於99年3 月25日以書狀追加請
    求被告應返還98年7 月1 日起至98年12月31日止相當於租金
    之利益，並將請求之金額縮減為713,759 元，核原告所請求
    者均為被告無權占用系爭土地之同一基礎事實，是其所為分
    屬請求之基礎事實同一及減縮應受判決事項之聲明，與法應
    無不合，合先敘明。
二、原告主張：坐落高雄市○○區○○段9 、9-2 地號土地（下
    稱系爭土地）為伊所有，被告無合法使用之權源，竟於系爭
    地號土地上，建築門牌號碼高雄市左營區○○○路619 巷16
    號建物（下稱系爭建物）使用迄今，是其既無法律上之原因
    而自88年1 月1 日起至98年12月31日止占用系爭土地，自受
    有相當租金之利益計713, 759元，伊並因而受有損害，為此
    爰依不當得利之法律關係提起本訴。並聲明：(一)被告應給付
    原告713,759 元，及自支付命令送達之翌日即98年10月10日
    起至清償日止，按年息5%計算之利息。(二)願供擔保請准假執
    行。
三、被告則以：伊雖無權占用系爭土地，惟伊占用之面積小於原
    告主張者，且原告請求之土地補償金過高，況土地補償金具
    有租金之性質，其請求超過5 年的部分業已罹於時效等語資
    為抗辯。並聲明：(一)原告之訴駁回。(二)如受不利判決，願供
    擔保免為假執行。
四、兩造不爭執事項
  (一)系爭土地為原告所有。
  (二)被告所有之系爭建物無權占用系爭土地。
  (三)系爭9 地號土地現今之公告地價為每平方公尺26,000元，申
    報地價於88年至92年12月為每平方公尺6,500 元、93年1 月
    至95年12月為每平方公尺6,600 元，其後則為每平方公尺7,
    600 元。
  (四)系爭9-2 地號土地現今之公告地價為每平方公尺50,570元，
    申報地價於88年至92年12月為每平方公尺15,523元、93年1
    月至95年12月為每平方公尺16,117元，其後則為每平方公尺
    1 6,528 元。
  (五)系爭建物位於小巷內，小巷約3 人可並行，步行2 分鐘可至
    左營大路，距高雄捷運紅線世運站步行約20分鐘可到，交通
    便利，巷口左營大路上有多間小吃店、洗衣店等，生活機能
    便利。
五、得心證之理由
    按依不當得利之法則請求返還不當得利，以無法律上之原因
    而受利益，致他人受有損害為其要件，故其得請求返還之範
    圍，應以對方所受之利益為度，非以請求人所受損害若干為
    準，無權占有他人土地，可能獲得相當於租金之利益為社會
    通常之觀念，是被上訴人抗辯其占有系爭土地所得之利益，
    僅相當於法定最高限額租金之數額，尚屬可採；建築房屋之
    基地租金，依土地法第105 條準用同法第97條規定，以不超
    過該土地申報價額年息10% 為限，而該條所謂土地價額，依
    土地法施行法第25條規定，係指法定地價而言，又法定地價
    ，依土地法第148 條規定，係指土地所有權人依土地法所申
    報之地價，在平均地權條例施行區域，當係指土地所有權人
    於地政機關舉辦規定地價或重新規定地價之時，於公告申報
    地價期間內自行申報之地價而言，未於該期間內申報者，則
    應以公告地價為其申報之地價，最高法院61年台上字第1695
    號、75年度台上字第378 號分別著有判例或裁判意旨可供參
    照。又按無法律上之原因而獲得相當於租金之利益，致他人
    受損害時，如該他人返還利益請求權已逾租金短期消滅時效
    之期間，對於相當於已罹消滅時效之租金之利益，不得依不
    當得利之法則，請求返還（最高法院65年度第5 次民庭庭推
    總會議決定(二)可供參照）。經查；
  (一)被告所有之系爭建物無權占用系爭土地已如前述，而系爭建
    物占用系爭9 、9-2 地號土地各107.8 平方公尺、35.2平方
    公尺，此經本院會同兩造及高雄市政府地政處楠梓地政事務
    所人員到場勘測屬實，並製有勘驗筆錄、照片、複丈成果圖
    等件附卷足稽（見本院卷第72至86頁），應可採信，而被告
    雖抗辯上開複丈成果圖所測得之結果有誤，其實際占有面積
    較小云云，惟地政人員係以其測量土地之專業，依本院囑託
    測量系爭建物於系爭土地上所占有之位置及面積，並繪製複
    丈成果圖，其測量結果自屬公正可信，而被告就其抗辯並無
    客觀科學之憑據，復未舉證以實其說，其抗辯自不足採。
  (二)系爭建物位於小巷內，小巷約3 人可並行，步行2 分鐘可至
    左營大路，距高雄捷運紅線世運站步行約20分鐘可到，交通
    便利，巷口左營大路上有多間小吃店、洗衣店等，生活機能
    便利，而系爭9 、9-2 地號土地現今之公告地價分別為每平
    方公尺26,000元、50,570元，申報地價於93年1 月至95年12
    月分別為每平方公尺6,600 元、16,117元，其後則分別為每
    平方公尺7,600 元、16,528元等情均如前述，又系爭土地地
    目均為建，亦有土地登記謄本在卷可按（見本院卷第35至36
    頁），並為兩造所不爭執，是被告所有之系爭建物既無權占
    用原告所有之系爭土地，其自因此可能獲得相當於法定最高
    限額租金數額之租金利益自明，而系爭土地雖係位於小巷內
    ，惟其步行2 分鐘即得至交通發達之左營大路而甚為便利，
    是依該區之開發現況、地處位置、公告現值及社會經濟狀況
    等情以觀，並對照高雄市政府公告市有出租基地租金率為土
    地申報地價年息5%相衡結果，原告就系爭土地請求與高雄市
    政府對其經管之市區土地無權占有時同等之基地租金率計算
    其不當利得並非過高，故而原告主張按系爭土地申報地價之
    年息5%計算被告占用系爭土地所得受相當於租金之不當利得
    自屬相當。
  (三)原告係於98年8 月13日遞狀向本院聲請依督促程序發支付命
    令，此有本院收文章在卷可按（見本院卷第3 頁），又揆諸
    前揭決議，請求返還相當於不當得利之租金利益適用租金短
    期消滅時效，則被告抗辯原告之自88年1 月1 日至93年8 月
    13日的返還利益請求權已罹於時效而不得再行請求乙節應屬
    可採，是原告僅得向被告請求返還自93年8 月14日起至98年
    12月31日止之相當於租金之利益。
  (四)綜上所述，被告所有之系爭建物無權占用原告系爭土地如上
    面積，其自應返還相當於租金之利益予原告，又原告之自88
    年1 月1 日至93年8 月13日的返還利益請求權已罹於時效而
    不得再行請求，是其所得請求之金額應為362,447 元（計算
    式如附表所示）。
六、從而原告本於不當得利之法律關係，請求被告給付原告362,
    447 元及法定利息，洵屬有據，應予准許。其逾此範圍之請
    求，則無理由，應予駁回。
七、本件原告勝訴部分為所命給付未逾50萬元之判決，爰依職權
    宣告假執行，又被告聲明願供擔保請准宣告免為假執行，經
    核與法並無不合，爰酌定相當之擔保金額准許之。至原告敗
    訴部分，其假執行之聲請即失所依附，應予駁回。
八、據上論結，原告之訴為一部有理由、一部無理由，合依民事
    訴訟法第79條、第389 條第1 項第5 款、第392 條第2 項，
    判決如主文。
中    華    民    國    99    年    5     月    19    日
                  民事第四庭  審判長法  官  黃宏欽
                                    法  官  楊淑珍
                                    法  官  楊淑儀
正本係照原本作成。
如不服本判決，應於送達後20日內，向本院提出上訴狀並表明上
訴理由，如於本判決宣示後送達前提起上訴者，應於判決送達後
10日內補提上訴理由書（須附繕本）。
中    華    民    國    99    年    5     月    19    日
                                    書記官  王資惠
附表：
┌────────┬──────────────────┬──────────────────┐
│占用土地        │系爭9 地號土地                      │系爭9-2 地號土地                    │
│                │（占用面積：107.8 平方公尺）        │（占用面積：35.2 平方公尺）         │
├────────┼──────────────────┼──────────────────┤
│93年8 月14日起至│6600×107.8 ×5%×1/12×（28＋18/31 │16117 ×35.2×5%×1/12×（28＋18/31 │
│95 年12 月31日止│）＝84727                           │）＝67560                           │
├────────┼──────────────────┼──────────────────┤
│96年1 月1 日起至│7600×107.8 ×5%×1/12×36＝122892  │16528 ×35.2×5%×1/12×36＝87268   │
│98年12月31日止  │                                    │                                    │
└────────┴──────────────────┴──────────────────┘

司法院資訊處製作；財團法人民間司法改革基金會備份。
